【裁判字號】    98,訴,1790
【裁判日期】    990519
【裁判案由】    重傷害等
【裁判全文】
臺灣高雄地方法院刑事判決              98年度訴字第1790號
公  訴  人  臺灣高雄地方法院檢察署檢察官
被      告  乙○○
指定辯護人  蘇鴻吉公設辯護人
上列被告因重傷害等案件，經檢察官提起公訴（98年度偵續字第
128 號），本院判決如下：
    主  文
乙○○無罪。
    理  由
一、公訴意旨略以：（一）被告乙○○與告訴人甲○○係址設高
    雄市○○區○○街「北國大地」社區之鄰居，於民國97年3
    月12日上午5 時許，告訴人因聽到漏水聲音，乃尋聲錄音、
    拍照查看，並在「北國大地」社區1 樓大門口側等候，嗣於
    同日上午5 時30分許，被告駕車欲離開該社區時，因不滿告
    訴人以相機拍攝其出門情形，而與告訴人發生爭執，詎被告
    竟基於傷害人身體之犯意，以腹部頂撞告訴人，致告訴人撞
    擊鐵門及牆壁，而受有右手背擦傷0.7 ×0.3 公分之傷害；
    （二）被告於97年9 月12日上午7 時15分許，在「北國大地
    」社區地下停車場車道持高爾夫球桿遛狗，適告訴人於是時
    騎乘機車欲離開該處，因不滿被告所飼養之犬隻妨礙車輛通
    行，於繞過被告後，將機車停在該社區大門口處，並下車對
    被告稱「你不要做一些543 的事情」，2 人因而發生爭執，
    詎被告竟基於傷害人身體及妨害自由之犯意，持高爾夫球桿
    追趕告訴人，告訴人旋轉身往機車處跑，欲持放置在車上之
    拔釘器防身，被告見狀乃將告訴人連人帶車推倒，並順勢搶
    下告訴人手中之拔釘器，以身體強行壓住告訴人身體，並以
    拔釘器壓住告訴人脖子，以此強暴方式，使告訴人行無義務
    之事，告訴人並因此受有頸部疼痛、胸腹部擦傷2 處（5 ×
    1 公分及4 ×1 公分）、背臀部大面積挫傷及擦傷15×5 公
    分、兩側下肢擦傷2 處（3 ×2 公分、4 ×2 公分）、右下
    肢燙傷3 ×2 公分及右上臂無力，疑神經損傷之重傷害。因
    認被告前揭犯罪事實（一）部分，涉犯刑法第277 條第1 項
    之傷害罪嫌；前揭犯罪事實（二）部分，則涉犯刑法第277
    條第2 項後段之傷害致人重傷罪嫌及同法第304 條第1 項之
    強制罪嫌。
二、程序事項
（一）按告訴乃論之罪，其告訴應自得為告訴之人知悉犯人之時
      起，於6 個月內為之；又期間之計算，應依民法之規定，
      刑事訴訟法第237 條第1 項、第65條分別定有明文。而依
      民法第120 條第2 項、第121 條第2 項規定「以月定期間
      者，其始日不算入」、「期間不以月之始日起算者，以最
      後之月與起算日相當日之前1 日，為期間之末日」。經查
      ，本件被告前揭被訴犯罪事實（一）部分，其案發日期為
      97年3 月12日，而依告訴人所述，其係於同日即知犯人為
      被告，揆諸前開說明，告訴人就此部分犯行提出告訴，應
      以97年3 月13日為起算日，於6 個月內即97年9 月12日以
      前提出告訴，其告訴即屬合法。而本件告訴人係於97 年9
      月12日，至臺灣高雄地方法院檢察署對被告為此部分犯行
      之告訴，有詢問筆錄在卷可按（見偵3 卷第3 、4 頁），
      是其此部分告訴並未逾期，本院應為實體審理，先予敘明
      。至最高法院28年上字第2621號判例雖謂「5 親等內血親
      間犯竊盜罪者，須告訴乃論，為刑法第324 條第2 項所明
      定，而告訴乃論之罪，其告訴應自得為告訴之人知悉犯人
      之時起於6 個月內為之，如已不得為告訴者，不得再行自
      訴，亦為刑事訴訟法第216 條第1 項、第314 條所規定。
      本件自訴人於26年2 月24日夜間失竊倉穀，至同月26日即
      已查悉係上訴人所為，上訴人係其胞姪，雖非同財共居而
      為5 親等內之血親，按之上開說明，自訴人應自26年2 月
      26日起6 個月之期間內提起自訴方為合法，乃至27年9 月
      28日因上訴人認款不還，始具狀自訴，早已逾越6 個月之
      告訴期間，自在不得自訴之列，雖當時不為告訴係由上訴
      人承認賠款之故，惟告訴期間並不因犯人之承認賠償而停
      止進行。原審以上訴人與自訴人並非同財共居之親屬，撤
      銷第一審免除其刑之判決，固無不合，惟未注意告訴條件
      ，不為不受理之判決，竟為實體上之審判，實不免於違法
      」，似認告訴期間之起算，應以得為告訴之人知悉犯人之
      始日為起算日。惟細譯上開判例內容，主要係對「告訴期
      間不因犯人承認賠償而停止進行」乙事為闡述，關於告訴
      期間之起算日應以何者為當，則非該判例所屬案件中之爭
      議事項（蓋依上開判例內容，該案自訴人提起自訴期間，
      已逾其知悉犯人之日1 年7 月，遠超過6 個月之告訴期間
      ），因此，尚難以上開判例內容，而謂告訴期間之起算，
      應以得為告訴之人知悉犯人之始日為起算日，附此敘明（
      臺灣高等法院暨所屬法院97年法律座談會刑事類提案第26
      號研討結果可資參照）。
（二）次按，被告以外之人於審判外之言詞或書面陳述，除法律
      有規定者外，不得作為證據，刑事訴訟法第159 條第1 項
      定有明文。又被告以外之人於審判外之陳述，雖不符前4
      條之規定，而經當事人於審判程序同意作為證據，法院審
      酌該言詞陳述或書面陳述作成時之情況，認為適當者，亦
      得為證據。當事人、代理人或辯護人於法院調查證據時，
      知有第159 條第1 項不得為證據之情形，而未於言詞辯論
      終結前聲明異議者，視為有前項之同意，刑事訴訟法第15
      9 條之5 亦定有明文。本件告訴人、證人張鎮昌於檢察事
      務官詢問中之陳述，為被告以外之人於審判外之言詞陳述
      ，卷附檢察事務官所為之勘驗報告、醫院所出具之診斷證
      明書、行政院國軍退除役官兵輔導委員會高雄榮民總醫院
      （下稱高雄榮民總醫院）函文等，則係被告以外之人於審
      判外之書面陳述，而檢察官、被告及其辯護人，就上開言
      詞及書面陳述，未於本院審理過程中聲明異議，本院並審
      酌前開言詞及書面陳述作成時之情況均屬正常，所取得過
      程並無瑕疵，且與本案相關之待證事實具有關連性，認適
      當作為證據，依前開刑事訴訟法第159 條之5 之規定，認
      上開陳述均具有證據能力。
（三）另按，被告以外之人於偵查中向檢察官所為之陳述，除顯
      有不可信之情況者外，得為證據，刑事訴訟法第159 條之
      1 第2 項定有明文。本件告訴人、證人孫蓮花於檢察官偵
      查中所為之證述內容，業經渠等具結擔保其證詞之真實性
      ，且經本院提示後，檢察官、被告及其辯護人，對上開陳
      述之證據能力不爭執，且綜合本案全部卷證，並無發現顯
      不可信之情事，復與本案相關之待證事實具有關連性，依
      前揭刑事訴訟法第159 條之1 第2 項規定，自應具有證據
      能力。
（四）蒐證錄音帶、蒐證相片等物，分別係利用機械力錄取聲音
      、拍攝畫面後，再將該等聲音、畫面，予以客觀、自然呈
      現之物，此與「供述證據」係供述者對於有關體驗之事實
      ，經由知覺、記憶、表現、敘述或敘述性動作等過程予以
      傳達者自為不同，其本質上屬物證之一種，非屬供述證據
      ，不適用傳聞法則。是本件告訴人所提出之蒐證錄音帶、
      其所受傷勢相片，既與被告本件犯行有相當之關聯性，且
      非不法取得，自應具有證據能力。
三、按被告未經審判證明有罪確定前，推定其為無罪；犯罪事實
    ，應依證據認定之，無證據不得認定犯罪事實。又不能證明
    被告犯罪或其行為不罰者應諭知無罪之判決，刑事訴訟法第
    154 條、第301 條第1 項分別定有明文。次按，認定犯罪事
    實所憑之證據，雖不以直接證據為限，間接證據亦包括在內
    ，然而無論直接證據或間接證據，其為訴訟上之證明，須於
    通常一般人均不致有所懷疑，而得確信其為真實之程度者，
    始得據為有罪之認定，倘其證明尚未達到此一程度，而有合
    理之懷疑存在時，即難遽採為不利被告之認定，最高法院著
    有76年臺上字第4986號判例可資參照。又依據刑事訴訟法第
    161 條第1 項規定，檢察官就被告犯罪事實，應負舉證責任
    ，並指出證明之方法。因此，檢察官對於起訴之犯罪事實，
    應負提出證據及說服之實質舉證責任。倘其所提出之證據，
    不足為被告有罪之積極證明，或其指出證明之方法，無從說
    服法院以形成被告有罪之心證，基於無罪推定之原則，自應
    為被告無罪判決之諭知，最高法院亦著有92年臺上字第128
    號判例可參。末按，對於現在不法之侵害，而出於防衛自己
    或他人權利之行為，不罰。但防衛行為過當者，得減輕或免
    除其刑，刑法第23條定有明文。又刑法上之防衛行為，祇以
    基於排除現在不法之侵害而不超越必要之程度為已足，不以
    出於不得已之行為為條件；而對於現在不法侵害之防衛行為
    是否過當，須就侵害行為之如何實施，防衛之行為是否超越
    其必要之程度而定，不專以侵害行為之大小及輕重為判斷之
    標準，最高法院著有26年渝上字第1520號、48年臺上字第14
    75號判例可資參照。
四、檢察官認被告涉犯前開罪嫌，無非係以被告之供述、告訴人
    之指訴、證人孫蓮花、張鎮昌之證述、告訴人所提出97年3
    月12日案發當時之錄音資料暨檢察事務官之勘驗報告、告訴
    人在高雄市立聯合醫院及高雄榮民總醫院就診之診斷證明書
    、勞工保險失能診斷書、高雄榮民總醫院復健科報告、告訴
    人受傷之相片、高雄市立聯合醫院函暨告訴人病歷資料、高
    雄榮民總醫院函暨告訴人病歷資料等為主要依據。然訊據被
    告則堅決否認有何前揭犯行，辯稱：關於被訴犯罪事實（一
    ）部分，案發當時，伊只是擋住告訴人，質問告訴人為何要
    拍照，害伊差點駕車撞到牆壁，而伊質問告訴人時，並沒有
    用身體去撞告訴人，只是多少與告訴人的身體有接觸到，當
    時伊並沒有注意到告訴人是否有撞到牆壁或鐵門；關於被訴
    犯罪事實（二）部分，案發當時，是告訴人先以三字經罵伊
    ，伊聽到之後，要上前與告訴人理論，結果告訴人就突然拿
    出拔釘器打伊，導致伊受傷，伊為了避免繼續遭告訴人攻擊
    ，才與告訴人發生推擠拉扯，想將告訴人的拔釘器奪下，但
    當時伊並無法搶到告訴人的拔釘器，只有將告訴人壓在地上
    ，而2 個人的手都在拔釘器上，之後鄰居孫蓮花經過，問伊
    是否要報警，伊說好，就將告訴人壓著等到警察來處理，嗣
    警察來時，伊才將告訴人的拔釘器拿過來交給警察。而從頭
    到尾，伊壓住告訴人僅約5 、6 分鐘的時間，且伊是因為擔
    心告訴人再起身攻擊伊，才會持續壓制告訴人直至警察到場
    ，伊所為只是正當防衛等語。經查：
（一）關於被告被訴前揭犯罪事實（一）部分，97年3 月12日上
      午5 時30分許，被告駕駛自用小客車欲離開「北國大地」
      社區時，因遭告訴人持相機拍攝，乃下車與告訴人理論，
      並進而與告訴人產生口角，之後告訴人於同日夜間至高雄
      市立聯合醫院就診時，經醫師發現其受有右手背擦傷0.7
      ×0.3 公分之傷害等事實，業據告訴人於偵訊及本院審理
      中證述在卷（見偵3 卷第16、17頁、本院2 卷第31至37頁
      ），並有告訴人所提出案發當時雙方對話內容之錄音帶暨
      檢察事務官就該錄音帶所為之勘驗報告（見偵3 卷第46頁
      、偵2 卷第82、83頁）、告訴人在高雄市立聯合醫院就診
      之診斷證明書（見偵3 卷第5 頁）在卷可稽，復為被告所
      不否認（見偵3 卷第49、56頁），自堪予以認定。而對於
      告訴人何以會受有前揭右手背擦傷之傷害乙節，告訴人於
      本院審理中證述：被告見到伊在拍照後，就停下車來興師
      問罪，並用肚子、身體撞伊，伊因而一直後退，並碰到一
      旁的矮牆及鐵門，而遭被告以上開方式撞伊之後，伊右手
      背並沒有感到疼痛，而是覺得腰部、背部會痛，所以晚上
      下班之後，伊就去高雄市立聯合醫院看診，結果醫師診斷
      時，發現伊右手背有傷，此時伊才知道伊右手背有擦傷。
      因此，伊不知道該右手背擦傷是如何產生，可能是被告以
      上開方式撞伊時，使伊撞到東西所造成的（見本院2 卷第
      31、37頁）。是依告訴人前揭證詞，告訴人自己亦無法確
      認其前揭右手背擦傷，係由被告所造成。再佐以告訴人就
      診發現上開右手背擦傷之時間，係97年3 月12日夜間，與
      當天其與被告發生口角之時間，期間約有長達12小時之差
      距，且告訴人所受上開右手背擦傷，傷勢甚微（此由告訴
      人自己並未發現該傷勢乙情，即足為佐），是於告訴人與
      被告發生口角後至其到醫院就診此段期間，只要告訴人之
      右手背與其他物品發生稍有力度之擦碰，均有可能產生上
      揭傷害。從而，依據本案卷內所存事證，實難遽認告訴人
      前揭「右手背擦傷0.7 ×0. 3公分」之傷害，確係由被告
      所造成，更遑論係被告基於傷害之犯意，而以腹部頂撞告
      訴人之方式，使告訴人受有上開傷害，自無從論認被告有
      被訴上開犯罪事實（一）所示之傷害犯行。
（二）關於被告被訴前開犯罪事實（二）部分，被告與告訴人於
      97年9 月12日上午7 時某分許，在「北國大地」社區內發
      生肢體衝突，被告因而將告訴人壓制在地，告訴人並於上
      開肢體衝突過程中，受有頸部疼痛、擦挫傷、右肘擦挫傷
      、胸腹部擦傷2 處（5 ×1 公分及4 ×1 公分）、背臀部
      大面積挫傷及擦傷15×5 公分、兩側下肢擦傷2 處（3 ×
      2 公分、4 ×2 公分）、右下肢燙傷3 ×2 公分及右臂神
      經叢損傷等傷害，嗣警方人員到場處理本案時，分別扣獲
      被告所有之高爾夫球桿及告訴人所有之拔釘器等事實，業
      據告訴人於偵訊、檢察事務官詢問中陳述明確，並有告訴
      人至高雄榮民總醫院就診之診斷證明書（見偵3 卷第29至
      32頁）、至高雄市立聯合醫院就診之診斷證明書（見偵3
      卷第28頁）在卷可稽，及高爾夫球桿、拔釘器各1 支扣案
      足憑，復為被告所不否認，自堪予以認定。
（三）關於被告與告訴人於97年9 月12日上午7 時某分許發生肢
      體衝突之過程，告訴人固於偵訊中證述：案發當日上午7
      時15分許，伊騎乘機車上坡，將機車停在靠近大門口處，
      被告就挑釁伊，伊因而向被告表示不要做一些543 的事情
      ，伊講完之後要離開時，見到被告拿著高爾夫球桿追上來
      ，伊害怕被告打伊，就將拔釘器拿在手上，此時被告將其
      手上的高爾夫球桿丟掉，搶走伊的拔釘器，並推倒伊的機
      車，也將伊推倒，復以拔釘器架在伊右脖子上一直施壓，
      猛壓伊20至30分鐘左右云云（見偵3 卷第17、51頁）；然
      嗣於檢察事務官詢問中陳稱：案發當日上午7 時15分許，
      伊原本騎車要出去上班，因為被告帶的狗檔在車道中間，
      且前一日清晨被告又故意製造漏水，所以於騎車經過被告
      後，伊就停車跟被告講話，講完後轉身離開要去騎乘機車
      時，被告就追過來，做動作要推伊的機車，伊見狀就去拿
      拔釘器，此時被告就將機車推倒，伊人也同時倒地，此時
      拔釘器已經遭被告搶走，而伊倒下時，是面部朝下，被告
      用身體、腳將伊整個身體壓住、夾住，當時伊右手遭被告
      壓住，左手因貼近地面無法動彈，脖子也遭被告以拔釘器
      壓住云云（見偵2 卷第16、17頁）；於本院審理中則證述
      ：案發當時，伊騎乘機車經過被告後，因為被告有用動作
      向伊挑釁，且前一天被告倒垃圾時，敲桶子敲的很大聲，
      有一點挑釁的感覺，再加上伊與被告多年來吵了很多次架
      ，造成伊損失數萬元，伊因而將車停下來，上前對被告說
      「你不要做一些543 的事情」，被告聽了之後，可能感到
      不高興，就拿著高爾夫球桿過來，但沒有揮舞的動作，而
      是將之丟在伊停車的地方，伊為了要防衛，就把放在機車
      腳踏板掛勾處的拔釘器拿出來，但沒有攻擊被告，就遭被
      告將該拔釘器搶走，嗣被告將伊推倒並用全身夾住伊的身
      體，讓伊無法動彈，又用拔釘器壓住伊的脖子，造成伊頸
      部受傷，而伊身上所受之其他傷害，除燙傷是因伊機車當
      時沒有熄火，遭排氣管燙傷之外，其餘都是被告壓伊時所
      造成的云云（見本院2 卷第32至37頁）。
（四）依據告訴人歷次陳述內容，就其於97年9 月12日上午與被
      告發生衝突之起因，告訴人最初表示純係被告向其挑釁所
      致（見偵3 卷第17頁），嗣改稱係被告飼養之犬隻檔在車
      道中間，且案發前一日又故意製造漏水，其因而下車與被
      告理論所致（見偵2 卷第16頁），之後於本院審理中則謂
      ，被告於案發當日及案發前一日均有向其挑釁，且其思及
      被告多年與其吵架造成其受有數萬元損失，因而下車與被
      告理論所致（見本院2 卷第33、34頁），先後所述不相一
      致；再佐以告訴人對其於案發當時，何以會攜帶扣案拔釘
      器乙情，先係表示：該拔釘器係用來作為防身使用云云（
      見偵3 卷第4 頁），嗣於本院審理中則改稱：伊是因為工
      作上的需要，才會攜帶該拔釘器云云（見本院2 卷第34頁
      ），所述亦顯有歧異。從而，本件被告與告訴人發生前開
      肢體衝突之起因，是否確如告訴人所言，係因告訴人對被
      告表示「你不要做一些543 的事情」乙語後，引起被告不
      滿，致被告起意對告訴人為前揭傷害、強制行為？即甚有
      所疑。再者，被告於案發當日上午，原本因趕狗緣故，而
      持有扣案之高爾夫球桿，惟於尚未與告訴人發生肢體接觸
      之時，即已將該高爾夫球桿丟棄一旁，業據被告陳述在卷
      （見偵3 卷第50、51頁），並為告訴人所不否認（見偵3
      卷第51頁、見本院2 卷第37頁），自堪認定。而經本院當
      庭勘驗扣案高爾夫球桿結果，該高爾夫球桿長度為68公分
      （見本院2 卷第87頁），若持以攻擊他人，並無何困難之
      處，反於使用上甚為便利，準此，被告若如公訴意旨所稱
      ，係於告訴人對被告表示「你不要做一些543 的事情」乙
      語後，即因而與告訴人發生爭執並起意傷害告訴人，其儘
      可以其原本持於手中之高爾夫球桿攻擊告訴人，實無將之
      丟棄在一旁之理，是益徵被告與告訴人發生前揭肢體衝突
      前，應無傷害告訴人之犯意存在。
（五）被告於97年9 月12日上午7 時某分許，與告訴人發生前揭
      肢體衝突後，於同日上午8 時24分許，至高雄榮民總醫院
      就診時，經醫師發現其受有右肩及左背擦挫傷之傷害，有
      診斷證明書在卷可稽（見偵3 卷第53頁），且告訴人於偵
      訊中，亦不否認警方人員前來處理本案時，被告身上受有
      傷害乙事（見偵3 卷第51頁），則被告因與告訴人發生前
      揭肢體衝突，致其受有上開右肩及左背擦挫傷之傷害乙情
      ，即堪認定。而關於被告係如何受有上開傷害乙節，被告
      陳稱：案發當時，告訴人騎乘機車超越伊之後，將機車停
      下來，接著就過來對伊說一些三字經的話，並拿出拔釘器
      打伊，共打了2 下，導致伊受傷，而伊被打第1 下時，還
      沒有反應過來，是被打第2 下時，才開始設法要搶下告訴
      人的拔釘器等語（見偵3 卷第51頁、偵2 卷第28頁），對
      於其如何受傷之過程陳述明確，反係告訴人謂：伊不知道
      被告如何受傷，案發當時，伊沒有以拔釘器打到被告，也
      沒有因與被告拉扯而造成被告受傷云云（見偵3 卷第51頁
      、見本院2 卷第37頁），無法對被告何以受有前揭傷害乙
      事為清楚之交代。且如前所述，告訴人於案發當時，已然
      騎車經過被告，卻特地停車返回與被告談話，嗣後並對其
      為上開舉止之原因說詞反覆，復對其何以攜帶扣案拔釘器
      乙事所陳不一等情觀之，則被告辯稱：案發當時，是告訴
      人口出三字經罵伊，並先持拔釘器打伊，伊才會將告訴人
      壓制在地等語，即非無從採認。準此，被告於97年9 月12
      日上午7 時某分許，既係先遭告訴人持扣案拔釘器攻擊，
      方對於其當時所遭受之不法侵害，出於避免自己身體繼續
      遭受攻擊之意思，而將告訴人壓制在地以為防衛，則其所
      為，自與刑法第23條所稱正當防衛行為之要件相符。
（六）依告訴人前揭證詞，本件案發當時，被告除將告訴人壓制
      在地外，並有將告訴人持有之拔釘器搶下，以該拔釘器壓
      制告訴人頸部，因而導致告訴人頸部受傷，且證人即到場
      處理本案之員警張鎮昌於檢察事務官詢問中亦陳述：伊到
      現場處理本案時，見到比較壯的那個人（指被告），手上
      拿1 支類似鐵撬狀的物品，勒住另1 位的脖子云云（見偵
      2 卷第63頁）。然關於證人張鎮昌前揭證詞部分，證人張
      鎮昌於同次作證時另證稱：案發當時，伊沒有注意到比較
      瘦的那個人（指告訴人）被壓制在地上時，其面部是朝上
      或朝下或側著等語（見偵2 卷第63頁），是證人張鎮昌就
      告訴人遭被告壓制時，其面部究係朝向何處乙節，已經不
      復記憶，則其所謂被告有持類似鐵撬之物勒住告訴人脖子
      之陳述，是否係在記憶清晰之情形下所為？已有所疑。再
      者，依被告前開陳述，被告於警方人員到場之後，有將告
      訴人之拔釘器取走並交付與警方人員，則證人張鎮昌是否
      係在此一情形下，將被告把告訴人壓制在地及被告最終持
      有扣案拔釘器此2 項情狀予以錯誤連結，致其為上開證述
      ？亦非無疑，已難採之為不利於被告之認定。至於告訴人
      前開證述內容部分，本件告訴人所述倘若屬實，則於被告
      已搶下前開拔釘器，且又有傷害告訴人故意之情形下，被
      告大可持該拔釘器，直接朝告訴人身體各處毆擊，以達其
      傷害告訴人之目的，何需先以全身壓制，再持該拔釘器長
      時間猛壓告訴人頸部此一怪異方式為之？是告訴人所述情
      節已與常情未合。另依告訴人於偵訊及檢察事務官詢問中
      所述，其遭被告壓制在地時，係面部朝下，且遭被告持扣
      案拔釘器壓住其右脖子長達25至30分鐘（見偵3 卷第17頁
      、偵2 卷第17頁），而扣案拔釘器經本院當庭勘驗結果，
      其長度為遠逾一般人頸寬之36公分（見本院2 卷第87頁）
      ，準此，若告訴人所述屬實，告訴人頸部右方，當會因被
      告持上開長度遠較其頸部為寬之扣案拔釘器予以長時間壓
      制，而產生嚴重之長條狀傷痕，然依告訴人自行提出之受
      傷相片顯示（見偵2 卷第11、12頁），告訴人所受頸部擦
      挫傷之位置，分別係在左頸及右頸略偏後頸處，且傷痕長
      度小於其頸寬，約略為其頸寬之3 分之1 或4 分之1 。且
      該等傷勢之位置、痕跡，於告訴人係面朝上而遭被告壓制
      在地時，因掙扎欲擺脫被告壓制而可能產生之傷勢，並無
      不符之處。是以告訴人上開頸部傷勢觀之，告訴人前揭所
      述是否屬實？有無其他可能造成告訴人受有該等頸部傷害
      ？均非無疑。此外，證人即被告與告訴人之鄰居孫蓮花於
      偵訊中證述：97年9 月12日上午超過7 時15分許，伊要出
      門去運動，經過大門口時，就見到被告壓在告訴人上面，
      當時被告的雙手「壓住告訴人的手腕」，且看到渠2 人手
      上有拿東西，但是何人拿何物品，伊已經忘記了。嗣伊有
      問渠2 人是否需要請警察幫忙，結果渠2 人都說要，伊就
      回家打電話報警等語（見偵3 卷第67頁），而證人即被告
      與告訴人之鄰居丙○○於本院審理中亦證述：案發當時，
      伊見到被告壓在告訴人身上，而印象中，是告訴人手上有
      拿拔釘器，被告抓住告訴人的手，並說告訴人打他，之後
      伊就請住26號的陳太太（即住高雄市○○區○○街26號之
      證人孫蓮花）去報警，結果陳太太說她已經去報警了，隔
      沒多久，警察就來了等語（見本院2 卷第78至80頁），是
      依證人孫蓮花、丙○○前開證詞，渠2 人均未見到被告有
      持拔釘器壓住告訴人頸部情形，且渠2 人所述情節，並與
      被告所執辯詞相符，益徵被告所述應較告訴人所言可採。
（七）本件告訴人於97年9 月12日上午7 時某分許，與被告發生
      前開肢體衝突後，其身體因此所受之上開傷害，依據前揭
      論述及告訴人於本院審理中之證述（見本院2 卷第32頁）
      ，除告訴人與被告拉扯過程中，因告訴人碰到機車排氣管
      導致其受有前開右下肢燙傷3 ×2 公分之傷害外，其餘均
      係因其身體遭被告壓制所導致。準此，被告於案發過程中
      ，既未刻意以拳腳或持器物毆擊告訴人，足見其所為僅係
      單純之正當防衛行為，要與一般所稱之互毆情形不同。又
      告訴人雖因遭被告壓制，而受有右臂神經叢損傷之傷害，
      且依高雄榮民總醫院99年1 月26日高總管字第0990001391
      號函文所示，告訴人因前開右臂神經叢損傷，致其右肩力
      量損失，程度達一般正常人一半以上，且經復健治療，仍
      無法復原（見本院2 卷第15、16頁），是告訴人所受傷勢
      並非輕微。然依據前揭判例意旨，正當防衛之行為是否過
      當，應就侵害行為如何實施及防衛行為是否超越必要程度
      衡酌以定，因此，倘若正當防衛行為之手段、方式，要屬
      合理而未超越必要程度，則即令因防衛行為所產生之結果
      較為嚴重，亦無由倒果為因，而謂防衛行為係屬過當。本
      件被告所採取之正當防衛手段，係設法將告訴人壓制在地
      ，此外別無其他傷害告訴人身體之行為，業如前述，而此
      手段與告訴人持扣案拔釘器攻擊被告此一不法侵害行為相
      較，被告所採取正當防衛行為，實難謂有何超越必要程度
      可言。至告訴人於97年10月8 日偵訊、98年6 月8 日檢察
      事務官詢問中，雖分別陳稱遭被告壓制之時間長達20至30
      分鐘、25至30分鐘（見偵3 卷第17頁、偵2 卷第17頁），
      然其最初於97年9 月12日檢察事務官詢問中，則稱遭被告
      壓制之時間為10分鐘（見偵3 卷第4 頁），先後所述差異
      甚大，已難以其陳述內容，而謂被告有長時間壓制告訴人
      之情；況且，依被告及證人丙○○前開陳述，告訴人遭被
      告壓制時，手中尚持有扣案之拔釘器，則被告為避免其起
      身之後，又遭告訴人持該拔釘器攻擊，而繼續壓制告訴人
      直至警方人員前來處理本案，衡情亦無過當之處。職是，
      本件告訴人雖因遭被告壓制在地，而受有前開右臂神經叢
      損傷之非輕傷勢，然尚難以此謂被告所為有防衛過當之情
      形。
（八）綜上，被告前揭被訴犯罪事實（二）部分，雖有傷害告訴
      人及對告訴人為強制行為之情，然其所為，合於正當防衛
      要件，且無防衛過當情形，而有阻卻違法事由存在。
五、本件檢察官認被告涉嫌前開犯罪事實（一）所示傷害犯行憑
    據之證據，尚未達於通常一般之人均不致有所懷疑，而得確
    信其為真實之程度，依刑事訴訟制度「倘有懷疑，即從被告
    之利益為解釋」、「被告應被推定為無罪」之原則，即難據
    以為被告不利之認定。而檢察官認被告涉嫌前開犯罪事實（
    二）所示傷害致人重傷罪嫌、強制罪嫌部分，經查應得阻卻
    違法，而為法所不罰。此外，復查無其他積極之證據，足資
    認定被告有何上開被訴犯行，依首開說明，自應為被告無罪
    之諭知。至被告及其辯護人聲請將拍攝告訴人手臂活動情形
    之錄影光碟，送請高雄榮民總醫院鑑定，而欲瞭解告訴人右
    臂復健情形如何？日後若持續復健，其手臂功能可否完全回
    復或回復部分功能乙節。此部分之待證事實，業經高雄榮民
    總醫院以99年1 月26日高總管字第0990001391號函覆如前，
    且被告業經本院以前開理由，諭知其無罪在案，故亦無調查
    此項證據之必要，併予敘明。
據上論斷，應依刑事訴訟法第301 條第1 項，判決如主文。
本案經檢察官周天畏到庭執行職務。
中    華    民    國    99    年    5     月    19    日
                  刑事第十七庭  審判長法  官  陳建和
                                      法  官  毛妍懿
                                      法  官  陳君杰
以上正本證明與原本無異。
如不服本判決應於收受送達後10日內向本院提出上訴書狀，並應
敘述具體理由；如未敘述上訴理由者，應於上訴期間屆滿後20日
內向本院補提理由書（均須按他造當事人之人數附繕本）「切勿
逕送上級法院」。
中    華    民    國    99    年    5     月    19    日
                                      書記官  紀龍年

司法院資訊處製作；財團法人民間司法改革基金會備份。
